Inventaris van het archief van de Coördinatiecommissie Burgerlijke Verdediging, 1950-1969
Nationaal Archief, Den Haag
Ministerie van Binnenlandse Zaken: Coördinatiecommissie Burgerlijke Verdediging
Cöordinatiecie. Burgerlijke Verdediging
1950-1969
5088
0.75 meter; 30 inventarisnummers.
Normale geschreven, getypte en gedrukte documenten, geen bijzondere handschriften.
Nationaal Archief, Den Haag
Coördinatiecommissie Burgerlijke Verdediging (tot, 1957)
Coördinatiecommissie Bescherming Bevolking (vanaf, 1957)
Het archief van de Coördinatiecommissie Burgerlijke Verdediging bevat onder meer vergaderstukken, stukken betreffende de instelling, samenstelling en werkzaamheden van diverse subcommissies, en stukken betreffende onderwerpen als schuilplaatsen en verlichting en verduistering.
Archiefvorming
Geschiedenis van de archiefvormer
De historische achtergronden en ontwikkelingen van de Coördinatiecommissie Burgerlijke Verdediging zijn uitgebreid beschreven in de volgende publicatie:
49. Van pro-actie tot nazorg. Een institutioneel onderzoek naar het deelbeleidsterrein brandweerzorg, rampenbestrijding en crisisbeheersing vanaf 1952 (samenstelling: W.D. Küller; ISBN 90-74442-57-9) 's-Gravenhage 1998.
De civiele verdediging vanaf 1952
Nog voordat de naoorlogse afbouw van de luchtbescherming was voltooid, tekenden zich de eerste verschijnselen van de Koude Oorlog af. Nederland voerde inmiddels geen neutraliteitsbeleid meer en was lid geworden van de NAVO. Bovendien dreigde het gevaar van een atoomoorlog. Dit waren redenen te meer om zich te bezinnen op de civiele verdediging van Nederland.
De term "civiele verdediging" viel voor eerste keer in een rapport uit 1945 van sectie IV van het Militair Gezag, belast met de snelle wederopbouw en ondersteuning van brandweer en luchtbescherming
Koppens G.P., Vijftig jaar Inspectie voor het brandweerwezen (1940-1990), p. 76. Ministerie van Binnenlandse Zaken, Informatievoorziening Directie Brandweer, Den Haag, 1990.
. Het rapport ging onder meer in op de organisatie van de brandweer en de civiele verdediging in Groot-Brittannië, die voor toekomstige besluitvorming over de civiele verdediging in Nederland van groot nut zou kunnen zijn. Dit zou veel meer maatregelen kunnen omvatten dan tot dan toe gebruikelijk was bij de luchtbescherming Nederland, zoals redding en eerste hulp aan slachtoffers van luchtaanvallen, herstel, wederopbouw, opvang van slachtoffers, onderdak en voedselverschaffing.
Het beleid inzake de civiele verdediging was derhalve voornamelijk gebaseerd op oorlog en oorlogsdreiging. Ter voorbereiding van maatregelen om het maatschappelijk leven in tijd van oorlog in stand te houden, waarbij de luchtbescherming in engere zin was inbegrepen, werd een Commissie ter Voorbereiding ener Wettelijke Regeling van de Rampenbestrijding en de Burgerlijke Verdediging ingesteld. Deze commissie bracht op 22 december 1947 een rapport uit dat mede aan de basis lag van de opzet van de gehele civiele verdediging vanaf de jaren '50. In 1952 werd door de ministerraad de Algemene Verdedigingsraad ingesteld. Deze raad had tot taak om de besluitvorming van de ministerraad voor te bereiden op het gebied van onder meer de civiele verdedigingsvoorbereiding
Zie hiervoor PIVOT-rapport nr. 1: Coördinatie op hoog niveau, p. 48.
.
De vaste kern hiervan werd gevormd door de minister-president, de vice-ministerpresident (i.c. de minister van Binnenlandse Zaken) en de ministers van Buitenlandse Zaken, Defensie en Economische Zaken.
Het coördineren van de maatregelen die elk afzonderlijk ministerie diende te nemen in het kader van de civiele verdediging viel onder de verantwoordelijkheid van de minister van Binnenlandse Zaken. In 1952 werd hiertoe de interdepartementale Coördinatiecommissie Burgerlijke Verdediging ingesteld. Het secretariaat ervan berustte bij de afdeling Bescherming Bevolking van het ministerie van Binnenlandse Zaken. In 1957 werd de naam hiervan veranderd in Coördinatiecommissie Bescherming Bevolking.
Geschiedenis van het archiefbeheer
De verwerving van het archief
Het archief is krachtens bepalingen van de Archiefwet overgebracht.
Inhoud en structuur van het archief
2.04
Selectie en vernietiging
Voor de selectie werd gebruik gemaakt van het 'Basis Selectie Document (BSD, versie 2004) deelbeleidsterrein brandweerzorg, rampenbestrijding en crisisbeheersing vanaf 1952', en van de lijst met 'algemene handelingen' vastgesteld in het werkoverleg d.d. 24 februari 1998 van de afdeling Bronverwerving en Toezicht van het Algemeen Rijksarchief.
De .07/.08-gedeelten zijn bewerkt aan de hand van de 'Lijst houdende opgaaf van voor vernietiging in aanmerking komende stukken in de archieven van het ministerie van Binnenlandse Zaken en in de archieven van de onder dat ministerie ressorterende commissies en ambtenaren, d.d. 25 januari 1961, nr. C61/U138 en 24 maart 1961, nr. 80163, aangevuld en nieuw ingedeeld d.d. 14 juli 1967.
Het te vernietigen bestand is, na verkregen toestemming, afgevoerd naar KNP BT Paper Recycling te Apeldoorn en daar op de gebruikelijke manier vernietigd.
Ordening van het archief
Het archief is allereerst ingedeeld naar beleidsterrein. Met een beleidsterrein wordt bedoeld een afgebakend onderwerp van overheidsbemoeienis, in dit geval dus "Brandweerzorg, rampenbestrijding en crisisbeheersing".
Per beleidsterrein is het archief onderverdeeld naar handeling. Per handeling zijn de beschrijvingen van de dossiers vermeld. Een handeling wordt verricht door een actor ter uitvoering van een taak, of op grond van een wettelijke bevoegdheid. Een actor is een overheidsinstelling die bevoegd is zelfstandig op te treden (bijvoorbeeld een minister) binnen het beleidsterrein. Op een beleidsterrein treden meerdere actoren handelend op.
Aanwijzingen voor de gebruiker
Openbaarheidsbeperkingen
Volledig openbaar.
Materiële beperkingen
Andere toegang
Het archief was aanvankelijk beschreven in de Institutionele Toegang:
5.049.5088 - Institutionele Toegang op de gegevensbestanden met betrekking tot het beleidsterrein Brandweerzorg, rampenbestrijding en crisisbeheersing over de periode 1945-1994 (1996)
Aanvraaginstructie
Openbare archiefstukken kunnen online worden aangevraagd en gereserveerd. U kunt dit ook via de terminals in de studiezaal van het Nationaal Archief doen. Om te kunnen reserveren dient u de volgende stappen te volgen:
U maakt een profiel aan op www.gahetna.nl, en logt vervolgens in
Via de archiefinventaris (alleen de beschrijvingen met rode nummers) selecteert u het gewenste archiefstuk door op de knop 'Reserveren' te klikken
In het volgende scherm geeft u aan op welke dag u het archiefstuk wilt inzien
Indien u zich bevindt in de studiezaal en een tafelnummer heeft ontvangen kunt u dit nummer vermelden. Als u geen tafelnummer heeft kunt u tafelnummer 777 laten staan
Vervolgens bevestigt u uw reservering door deze te versturen.
Verwant materiaal
Beschikbaarheid van kopieën
Beschrijving van de series en archiefbestanddelen
- Brandweerzorg, rampenbestrijding en crisisbeheersing, zorgdrager minister van Binnenlandse Zaken en Koninkrijksrelaties 1945-, 049
  - Het coördineren van de voorbereiding van de maatregelen die de afzonderlijke ministeries dienen te nemen in het kader van de burgerlijke verdediging. 1950-1969, 46
    Actor: Coördinatiecommissie Burgerlijke Verdediging
    Bron: Staatsalmanak 1952.
    Archief van het Bureau Organisatie Bescherming Bevolking.
    Datum: 14-06-2005
    - Rapport burgerlijke verdediging., 1950-1951; 37-38
      - Totstandkoming en verspreiding, 1950-1951, 37; -1.780
      - Reacties van de Commissarissen der Koningin van Noord-Brabant en Limburg en de rijksinspecteurs, 1951, 38; -1.780
    - Vergaderstukken van de commissie., 1950-1951; 36; -1.780
    - Verlichting en verduistering., 1950-1958; 1-8
      - Correspondentie over camouflage, 1950, 6; -1.782.27
      - Verduisteringscommissie. 1951-1954, 2-4
        - Vergaderstukken, 1951-1953, 2; -1.782.21/07.58; pak
        - Ontwerp-rapporten, 1953-1954, 4; -1.782.21/07.58
      - Verduisteringsmaatregelen en materieel, 1952-1953, 7; -1.782.218
      - Verduisteringsbesluit; ontwerp, 1953-1957, 5; -1.782.21
      - Proeven verduisteringsmaatregelen in bedrijven, 1953-1958, 8; -1.782.213
    - Instelling, samenstelling en werkzaamheden van diverse sub-commissies., 1950-1959; 11-22
      - Sub-commissie voor bedrijfsbescherming, 1950, 21; -1.780
      - Sub-commissie voor medische aangelegenheden, 1950, 19; -1.780
      - Sub-commissie voor openbare nutsbedrijven, 1950, 13; -1.780
      - Sub-commissie voor personeelsaangelegenheden, 1950, 17; -1.780
      - Sub-commissie voor politie-aangelegenheden, 1950, 14; -1.780
      - Sub-commissie voor sociale aangelegenheden, 1950, 18; -1.780
      - Sub-commissie voor technische aangelegenheden, 1950, 12; -1.780
      - Sub-commissie voor verbindingsaangelegenheden, 1950, 15; -1.780; pak
      - Sub-commissie voor vervoersaangelegenheden, 1950, 20; -1.780
      - Sub-commissie voor voorlichtingsaangelegenheden, 1950, 16; -1.780
      - Sub-commissie voor militaire aangelegenheden, 1950-1954, 11; -1.780; pak
      - Sub-commissie voor materiaalaanschaffing en financiële aangelegenheden, 1950-1959, 22; -1.780 en -1.782.681.11/07.58; pak
    - Schuilplaatsen., 1950-1969; 23-29
      - Verschillende ontwerpen van schuilkelders, 1950-1952, 27; -1.782.423
      - Algemene correspondentie, 1950-1957, 23; -1.782.423
      - Bouw en inrichting, 1953-1969, 25; -1.782.423; pak
      - Bouwkundig voorlichtingscentrum, 1955, 26; -1.782.42
      - Voorzieningen in schuilgelegenheden voor de bevolking in oorlogstijd, 1956-1958, 29; -1.782.423
      - Schuilkelderbouw op eigen erf, 1962-1963, 28; -1.782.423
    - Commissies Bescherming Zee- en Binnenscheepvaart., 1953-1968; 31-33
      - In- en samenstelling, 1953-1968, 31; -1.782.473.53/07.58; pak
      - Vergaderstukken van de 1e - 4e vergadering van de Commissie Bescherming Zeescheepvaart, 1956, 32; -1.782.473.53/07.58
      - Vergaderstukken van de 1e - 6e vergadering van de Commissie Bescherming Binnenscheepvaart, 1956-1959, 33; -1.782.473.53/07.58